--- 
title: "Calcul stochastique"
author: "Mohamed Essaied Hamrita"
date: "2021"
site: bookdown::bookdown_site
documentclass: book
bibliography: [book.bib, packages.bib]
biblio-style: plain
link-citations: yes
nocite: '@*'
description: ""
---
```{r include=FALSE}
# automatically create a bib database for R packages
knitr::write_bib(c(
  .packages(), 'markovchain'), 'packages.bib')

```

```{r include=FALSE}
colorize <- function(x, color) {
  if (knitr::is_latex_output()) {
    #sprintf("\\textcolor{%s}{%s}", color, x)
    paste("\\textcolor{",color,"}{\\textbf{",x,"}}",sep="")
  } else if (knitr::is_html_output()) {
    sprintf("<span style='color: %s;'>%s</span>", color, 
      x)
  } else x
}
```

# Rappel sur le calcul des probabilités

## Notion de probabilité

Une notion basique dans la théorie des probabilités est l'__expérience aléatoire__ dont on ne connait pas son résultat en avance. L'ensemble de tous les résultats de l'expérience est l'__ensemble des possibles__ ou encore l'__univers__ et noté $\Omega$.

Un __évènement__ est un sous ensemble de l'univers. 

On donne quelques exemples:

  __1.__ Si l'expérience consiste à jeter une pièce de monnaie, alors $\Omega=\{P,F\}$.
  
  __2.__ Si l'expérience consiste à jeter un dé cubique dont ses faces sont numérotées de 1 à 6, alors \(\Omega=\{1,2,3,4,5,6 \} \).
   
Pour chaque évènement $E$ de l'univers $\Omega$, on définit un nombre $P(E)$ qui satisfait les axiomes suivants:

  * __Axiome 1:__ $0 \leq P(E) \leq 1$;
  * __Axiome 2:__ $P(\Omega)=1$;
  * __Axiome 3:__ Pour toute séquence des évènements \( E_1 , E_2, \ldots , E_n \) qui sont mutuellement exclusifs (\( E_i \cap E_j=\emptyset , \; \forall \; i \neq j \) et $\displaystyle{\bigcup\limits_{i=1}^nE_i=\Omega}$), on a 
$$
P \left(\bigcup\limits_{i=1}^nE_i \right)=\sum_{i=1}^n P(E_i)
$$

Quelques conséquences de ces axiomes sont tirées:

   * Si \( E \subset F \), alors \( P(E) \leq P(F) \).
   *  \( P ( \bar{E})=1-P(E) \) où \( \bar{E} \) est le complémentaire de \( E \).
   * \( P \left(\bigcup\limits_{i=1}^nE_i \right)=\displaystyle\sum_{i=1}^n P(E_i) \), lorsque \( E_i\) sont mutuellement exclusifs.
   * \( P \left(\bigcup\limits_{i=1}^nE_i \right)\leq\displaystyle \sum_{i=1}^n P(E_i) \) (Inégalité de Boole).