--- 
title: "Calcul stochastique"
author: "__Mohamed Essaied Hamrita__"
date: "__2021__"
site: bookdown::bookdown_site
documentclass: book
bibliography: [book.bib, packages.bib]
biblio-style: plain
link-citations: yes
nocite: '@*'
description: ""
---
```{r include=FALSE}
# automatically create a bib database for R packages
knitr::write_bib(c(
  .packages(), 'markovchain'), 'packages.bib')

```

```{r include=FALSE}
colorize <- function(x, color) {
  if (knitr::is_latex_output()) {
    #sprintf("\\textcolor{%s}{%s}", color, x)
    paste("\\textcolor{",color,"}{\\textbf{",x,"}}",sep="")
  } else if (knitr::is_html_output()) {
    sprintf("<span style='color: %s;'>%s</span>", color, 
      x)
  } else x
}
```

# Rappel sur le calcul des probabilités

## Notion de probabilité

Une notion basique dans la théorie des probabilités est l'__expérience aléatoire__ dont on ne connait pas son résultat en avance. L'ensemble de tous les résultats de l'expérience est l'__ensemble des possibles__ ou encore l'__univers__ et noté $\Omega$.

Un __évènement__ est un sous ensemble de l'univers. 

On donne quelques exemples:

  __1.__ Si l'expérience consiste à jeter une pièce de monnaie, alors $\Omega=\{P,F\}$.
  
  __2.__ Si l'expérience consiste à jeter un dé cubique dont ses faces sont numérotées de 1 à 6, alors \(\Omega=\{1,2,3,4,5,6 \} \).
   
Pour chaque évènement $E$ de l'univers $\Omega$, on définit un nombre $P(E)$ qui satisfait les axiomes suivants:

  * __Axiome 1:__ $0 \leq P(E) \leq 1$;
  * __Axiome 2:__ $P(\Omega)=1$;
  * __Axiome 3:__ Pour toute séquence des évènements \( E_1 , E_2, \ldots , E_n \) qui sont mutuellement exclusifs (\( E_i \cap E_j=\emptyset , \; \forall \; i \neq j \) et $\displaystyle{\bigcup\limits_{i=1}^nE_i=\Omega}$), on a 
$$
P \left(\bigcup\limits_{i=1}^nE_i \right)=\sum_{i=1}^n P(E_i)
$$

Quelques conséquences de ces axiomes sont tirées:

   * Si \( E \subset F \), alors \( P(E) \leq P(F) \).
   *  \( P ( \bar{E})=1-P(E) \) où \( \bar{E} \) est le complémentaire de \( E \).
   * \( P \left(\bigcup\limits_{i=1}^nE_i \right)=\displaystyle\sum_{i=1}^n P(E_i) \), lorsque \( E_i\) sont mutuellement exclusifs.
   * \( P \left(\bigcup\limits_{i=1}^nE_i \right)\leq\displaystyle \sum_{i=1}^n P(E_i) \) (Inégalité de Boole).
   
```{example}
L'expérience consiste à lancer une pièce de monnaie équilibrée. Donc \(P(\{P\})= P(\{F\})=0.5\)
```

```{example}
On lance un dé cubique équilibré dont ses faces sont numérotées de 1 à 6.

\(P(\{i \})= \dfrac{1}{6}, \; \forall\, i=1,2,\ldots,6 \).

La probabilité d'obtenir un nombre pair est

\(P(\{2,4,6\})= P(\{2 \})+P(\{4 \}) +P(\{6 \}) = \dfrac{1}{2}\).
```

### Probabilité conditionnelle

```{definition}
Soient $A$ et $B$ deux évènements tels que $P(B)\neq0$. La probabilité de __A sachant B__ est le nombre
$$
  P(A|B)=\frac{P(A \cap B)}{P(B)}
$$
```

```{example}
Une urne contient 10 boules numérotées de 1 à 10 indiscernables au toucher. On tire au hasard une boule. Sachant que le numéro de la boule tirée est au moins égale à 5, quelle est la probabilité qu'il soit égale à 10?

Soit $A$ l'évènement d'avoir une boule portant le numéro 10. Soit $B$ l'évènement d'avoir une boule portant un numéro supèrieur ou égale à 5. La probabilité demandée est $P(A|B)$
$$
P(A|B)=\frac{P(A \cap B)}{P(B)}=\frac{P(A)}{P(B)}=\frac{1/10}{6/10}=1/6
$$
```

### Indépendance

```{definition}
On dit que deux évènements, A et B, sont __indépendants__ si $P(A\cap B)=P(A)\times P(B)
```

Si $A$ et $B$ deux évènements indépendants, alors $P(A|B)=P(A)$ et $P(B|A)=P(B)$.

```{example}
On lance deux dés cubiques équilibrés numérotés de 1 à 6. Soit $A$ l'événement d'obtenir une somme égale six et $B$ désigne l'événement où le premier dé est égal à quatre. 

Vérifier que les deux évènements $A$ et $B$ sont indépendants.

$P(A\cap B)=p(\{4,2 \})=1/36$ et $P(A)=1/6$, $P(B)=1/6$. Donc $P(A)\times P(B)=1/6 \times 1/6 =1/36 =P(A\cap B)$. Ainsi, les évènements $A$ et $B$ sont indépendants.
```


## Variables aléatoires

```{definition}
Soit une expérience aléatoire d'univers $\Omega$.

Une variable aléatoire $X$ est une application de l'ensemble $\Omega$ vers un ensemble de réalisations.

Pour tout évènement $A$, on $P(X \in A)=P(X^{-1}(A))$ où $X^{-1}(A)$ est l'évènement comprenant tous les éléments $\omega \in \Omega$ tels que $X(\omega) \in A$.
```

La __fonction de répartition__ $F$ d'une variable aléatoire $X$ est définie par 
$$
F(x)=P(X \leq x)=P(X \in ]-\infty, x]), \; \forall \, x \in \mathbb{R}
$$
Une variable aléatoire $X$ est dite __discrète__ si son ensemble des valeurs possibles est dénombrables. Dans ce cas, on a
$$
F(x)=\sum_{k \leq x }P(X=k)
$$
Une variable aléatoire $X$ est dite __continue__ s'il existe une fonction $f(x)$, appelée *densité de probabilité*, telle que
$$
P(X\in B)=\int_Bf(x)dx \; \text{ pour tout ensemble  }B
$$
Puisque $F(x)=\displaystyle \int_{-\infty}^x f(x) dx$, alors
$$
f(x)=\frac{d}{dx}F(x)
$$
La fonction de répartition __jointe__ d'un couple aléatoire $X$ et $Y$ est $F(x,y)=P(X \leq x, Y \leq y)$.

Les fonctions de répartition de $X$ et $Y$,
$$
F_X(x)=P(X\leq x) \text{ et }F_Y(y)=P(Y\leq y)
$$
peuvent être déduites de $F(x,y)$.
